---
title: "Podatki na spletu"
output:
  ioslides_presentation:
    incremental: yes
  beamer_presentation:
    incremental: yes
framework: io2012
---


## Pridobivanje podatkov iz spleta {.smaller}

- Na spletu so podatki na voljo kot:
    - vsebina spletne strani (HTML)
    - datoteka za nalaganje (ang. download)
    - klici preko aplikacijskega programskega vmesnika (API)
        - XML
        - JSON
- Spletne strani pregledujemo s spletnim brskalnikom
- Protokol HTTP:
    - IP naslov ali URL strežnika (193.2.67.103, http://www.fmf.uni-lj.si)
    - tekstovni protokol
    - zahtevek in odgovor (ang. request, response)
- Pregled prometa, vsebine:
    - Firbug na Firefoxu (add-on)
    - "Inspect element" na Google Chrome

## Protokol *HTTP* {.smaller}

- Tekstovni protokol nad protokolom TCP/IP
- Klient pošlje poizvedbo
- Strežnik odgovori
- V vsakem pogovoru najprej nekdo vpraša (klient), drugi pa odgovori (strežnik)
- Dva računalnika lahko izmenjujeta vlogi
- URL - ang. Uniform Resource Locator - identifikator vira
- http://www.fmf.uni-lj.si:80/pot/do/vira?a=1&b=2
    - protokol `http://`
    - ime strežnika `www.fmf.uni-lj.si`
        - vsako ime se preslika v IP številko
        - za preslikavo skrbijo DNS strežniki (del TCP/IP omrežja)
    - lokalna pot do vira na strežniku `/pot/do/vira/`
        - lahko je to dejanska pot na disku od neke mape dalje
        - lahko je pač samo simbolična pot (ang. route), ki sproži neko funkcijo, ki vrne odgovor
    - parametri za poizvedbo oblike `ključ=vrednost`, za znakom `'?'`, pari so ločeni z znakom `'&'`

## Zahtevek (ang. *request*) {.smaller}

- Oblika (tekstovna):
    - začetna vrstica (ukaz + pot do vira + št. protokola, npr. `GET /pot/do/vira/ HTTP/1.0`)
        - ukazi: `GET`, `POST`, `DELETE`, ...
    - ena ali več vrstic glave (ang. Header)
        - vrstice oblike: `ključ: vrednost1, vrednost2`
        - ena ali več tekstovnih vrednosti ločenih z vejico
        - primer: `Last-Modified: Fri, 31 Dec 1999 23:59:59 GMT`
    - prazna vrstica
    - opcijsko telo zahtevka (poljuben tekst)
        - poljuben tekst
        - za pravilno interpretacijo imamo v glavi dva ključa:
            - `Content-Type` - določa tip vsebine, oz. ang. MIME type (MIME = Multipurpose Internet Mail Extensions)
            - `Content-Length` - število bytov v telesu 
            - Primer uporabe telesa: nalaganje datoteke
            
## Kaj pošilja spletni brskalnik? {.smaller}

- V Chrome vklopimo `Inspect element`, preklopimo na `Network`
- Vpišemo v naslovno vrstico: `http://httpbin.org/get`
- Ko gremo na neko spletno stran preko naslova, brskalnik vedno uporabi ukaz `GET`:
```
GET /get HTTP/1.1
Host: httpbin.org
Connection: keep-alive
Cache-Control: max-age=0
Accept: text/html,application/xhtml+xml,application/xml;q=0.9,image/webp,*/*;q=0.8
Upgrade-Insecure-Requests: 1
User-Agent: Mozilla/5.0 (Macintosh; Intel Mac OS X 10_9_5) AppleWebKit/537.36 (KHTML, like Gecko) Chrome/46.0.2490.80 Safari/537.36
Accept-Encoding: gzip, deflate, sdch
Accept-Language: en-US,en;q=0.8
Cookie: _ga=GA1.2.2024541521.1447802935; _gat=1
```

## Odgovor (ang. *response*) {.smaller}

- Oblika (tekstovna) je podobna obliki zahtevka
    - začetna vrstica (št. protokola + koda odgovora + opis odgovora)
        - primer: `HTTP/1.0 200 OK`
    - ena ali več vrstic glave (ang. Header)
    - prazna vrstica
    - opcijsko telo 
- Kode odgovora:
    - 1xx - vsebina je zgolj informacijska
    - 2xx - uspešno pridobljena vsebina (npr. `200 OK`)
    - 3xx - prevezava (ang. redirect, npr. `301 Moved Permanently`, `302 Moved Temporarily`)
    - 4xx - napaka na strani klienta (npr. `404 Not Found`, vir ne obstaja)
    - 5xx - napaka na strani strežnika (npr. `500 Server Error`, strežnik se je pokvaril, ...)
    
## Kaj bi pa odgovoril strežnik? {.smaller}

- Na prejšnji zahtevek strežnik odgovori takole
- 
```
HTTP/1.1 200 OK
Server: nginx
Date: Tue, 17 Nov 2015 23:29:16 GMT
Content-Type: application/json
Content-Length: 585
Connection: keep-alive
Access-Control-Allow-Origin: *
Access-Control-Allow-Credentials: true
.
{
  "args": {}, 
  "headers": {
    "Accept": "text/html,application/xhtml+xml,application/xml;q=0.9,image/webp,*/*;q=0.8", 
    "Accept-Encoding": "gzip, deflate, sdch", 
    "Accept-Language": "en-US,en;q=0.8", 
    "Cache-Control": "max-age=0", 
    "Cookie": "_ga=GA1.2.2024541521.1447802935; _gat=1", 
    "Host": "httpbin.org", 
    "Upgrade-Insecure-Requests": "1", 
    "User-Agent": "Mozilla/5.0 (Macintosh; Intel Mac OS X 10_9_5) AppleWebKit/537.36 (KHTML, like Gecko) Chrome/46.0.2490.80 Safari/537.36"
  }, 
  "origin": "84.20.227.68", 
  "url": "http://httpbin.org/get"
}
```

## Knjižnica *httr* {.smaller}

- Enostavna knjižnica za uporabo protokola HTTP
- Opis: https://github.com/hadley/httr/blob/master/vignettes/quickstart.Rmd
- 
```{r warning=FALSE}
library(httr)
r <- GET("http://httpbin.org/get")
status_code(r)
```
- Glava:
```{r}
headers(r)
```

## Vsebina

- Za testiranje komunikacije bomo uporabili strežnik `http://httpbin.org` in vire na njemu
- Niz v JSONU, ki ga vrne vir `/get` - opis zahtevka 
```{r}
content(r, "text")
str(content(r))
```

## Obravnava vsebine

- Branje tekstovne vsebine v kodni tabeli
-
```r
content(r, "text", encoding = "ISO-8859-1")
```
- Detekcija kodne tabele iz besedila (načeloma bi morala kodna tabela biti napisana v glavi)
-
```r
stringi::stri_enc_detect(content(r, "raw")).
```
- Obravnava binarnih datotek
-
```r
bin <- content(r, "raw")
writeBin(bin, "datoteka.txt")
```

## Parametri

- Parametri so mehanizem za pošiljanje parametrov na vir (podobno kot parametri pri funkcijah)
- Vir na strežniku (lahko) uporabi parametre
- Parametri so zakodirani v nizih
- 
```r
r <- GET("http://httpbin.org/get", 
  query = list(key1 = "value1", key2 = "value2")
)
content(r)$args
```
- Če so v seznamu vrednosti `NULL` se ignorirajo

## "Kukiji" (ang. Cookies) {.smaller}

- Mehanizem, ki ga uporabljajo brskalniki in strežniki za komunikacijo stanja
- Slovar vrednosti (ključ=vrednost)
- Strežnik poda slovar v glavi odgovora pod ključem `Set-Cookie:`
- Brskalnik si v profilu uporabnika shrani ključe zadnjega odgovora za določen URL strežnika
- Vsakič ko strežniku pošilja zahtevek, priloži slovar v glavi pod ključem `Cookie:`
- Vrednosti v slovarju so lahko neberljive (dešifrira jih lahko le strežnik)
    - številka seje
    - zašifrirani podatki, ki jih razume samo strežnik
    - avtentifikacijski žetoni (ang. token)
- Kukiji imajo lahko rok trajanja (brskalnik pretečene kukije ne pošilja v zahtevkih)

## Kukiji in ključi v glavi

- Primer uporabe na testnem strežniku http://httpbin.org
```r
r <- GET("http://httpbin.org/cookies/set", query = list(a = 5))
cookies(r)
```
- Na viru je funkcija, ki prebere parametre in vrne odgovor, kjer zahteva od brskalnika nastavitev vrednosti v cookie za ta URL strežnika
- Če večkrat zaženemo zgornjo kodo z različnimi parametri vidimo, da se vrednosti hranijo med zahtevki
- Nastavljanje ključev v glavi
-
```r
r <- GET("http://httpbin.org/get", add_headers(Name = "Hadley"))
str(content(r)$headers)
```

## POST

- ukaz *POST* se tipično uporablja, ko pošiljamo vsebino in pričakujemo, da bo vir z njo nekaj naredil
- Obnašanje je podobno kot pri klicu funkcije
- Primeri uporabe
    - forme v HTML 
    - nalaganje datotek
    - API vmesniki, ki rabijo zahtevnejšo vsebino (XML, JSON)

## POST

-
```r
url <- "http://httpbin.org/post"
body <- list(a = 1, b = 2, c = 3)
```
- Kodiranje slovarja v obliki HTML forme
-
```r
r <- POST(url, body = body, encode = "form")
```
- <a href="https://en.wikipedia.org/wiki/MIME#Multipart_messages">Večdelno sporočilo</a>
-
```r
r <- POST(url, body = body, encode = "multipart")
```
- Parametri v telesu v obliki JSON-a
-
```r
r <- POST(url, body = body, encode = "json")
```
- Pregled zahtevka
-
```r
POST(url, body = body, encode = "form", verbose())
```

## Format XML

- XML - ang. Extensible Markup Language
- Podoben kot HTML, le strožjo pogoji za sintakso
    - značke alfanumerične
    - vse značke se zapirajo (`<a> ... </a>`, `<br/>`)
    - značke pravilo vgnezdene
    - med pripadajočima značkama je vsebina (tekst) ali več poddreves XML
    - samo ena korenska značka v celem dokumentu
    - parametri v značkah nujno v dvojnih navednicah
    - nekaj preddefiniranih značk (`&lt; = <`, `&gt; = >`, `&amp; = &`, `&apos = '`, `&quot; = "`)
    - UTF-8, uvodna vrstica
 
## Primer

- http://www.w3schools.com/xml/note.xml
-
```xml
<?xml version="1.0" encoding="UTF-8"?>
<note>
  <to>Tove</to>
	<from>Jani</from>
	<heading>Reminder</heading>
	<body>Don't forget me this weekend!</body>
</note>
```

## Prednosti formata

- Posplošeni bralniki (razčlenjevalniki)
    - DOM Parser - prebere celo drevo, po katerem lahko brskamo
    - SAX - zaporedni razčlenejevalnik (sprožanje dogodkov)
- Možnost formalne definicije sintakse
    - sheme: DTD, XSD shema
    - avtomatično preverjanje pravilnosti sintakse in gnezdenja značk
- Enolična struktura
    - jezik za poizvedbe: XPATH
- Slabost: predolg, a lahko kompresiramo (zip)
- Npr. Wordove datoteke `.xlsx` so zazipane XML datoteke

## JSON {.smaller}

- Izgleda kot struktura iz vgnezdenih slovarjev in seznamov v Pyhtonu
- Odgovor na XML, ki je tipično predolg
    - Še bolj ekstremen format: Apache AVRO ()
- Primer: odgovor vira: http://httpbin.org/get
```
{
  "args": {}, 
  "headers": {
    "Accept": "text/html,application/xhtml+xml,application/xml;q=0.9,*/*;q=0.8", 
    "Accept-Encoding": "gzip, deflate", 
    "Accept-Language": "en-US,en;q=0.5", 
    "Cookie": "_ga=GA1.2.273164132.1447798188; a=1; b=4; _gat=1", 
    "Host": "httpbin.org", 
    "User-Agent": "Mozilla/5.0 (Macintosh; Intel Mac OS X 10.9; rv:41.0) Gecko/20100101 Firefox/41.0"
  }, 
  "origin": "90.157.220.250", 
  "url": "http://httpbin.org/get"
}
```

## XPATH

- Jezik za poizvedbe po XML dokumentu (DOM drevesu)
- DOM - Document object model
    - značke so vozlišča drevesa (node)
    - parametri so atributi vozlišč
    - besedila med značkami so tekstovna vozlišča (listi drevesa)

## Primer

- Oglejmo si spletno stran: http://www.fmf.uni-lj.si/si/iskanje?q=.&cmd=+I%C5%A1%C4%8Di+&m=any&wm=beg




