---
title: "Vizualizacija v R"
output:
  ioslides_presentation:
    incremental: yes
  beamer_presentation:
    incremental: yes
framework: io2012
---

## Namen

- Eksploratorna analiza (identificiranje hipotez)
    - relativna primerjava
    - identificiranje vzročnosti, mehanizma vpliva, razlage
    - opazovanje več kot dveh spremenljivk
- Bolj jasna in prepričljiva predstavitev podatkov

## Sistemi za risanje

- base
    - osnoven (star) sistem
    - risanje na platno
- lattice
    - konstruiranje funkcije, ki izvede izris
- ggplot2
    - moderen pristop na osnovi določenega teoretičnega okvira
- ggvis
    - moderna nadgradnja ggvis (v izgradnji), ki uporablja spletne tehnologije

## Sistem ```ggplot2```

- Avtor Hadley Wickham
- Moderen sistem izgrajen na praktični "teoriji" o grafiki
- Vizualizacija je preslikava iz podatkov v 2D (ali 3D) prostor z izbranim koordinatnim sistemom, in sicer v:
    - estetske atribute (barva, oblika, velikost) in
    - geometrijske objekte (točke, črte, stolpiče)
- Pametno premišljene privzete nastavitve

## Komponente ```ggplot2```

- vhodni podatki so vedno v tabelah (```data.frame```)
- ```aes``` - estestke preslikave v barvo, obliko in velikost
- ```geoms``` - geometrijski objekti (točke, črte, liki)
- ```facets``` - izrisi pogojno na vrednosti faktorjev
- ```stats``` - statistične transformacije (delitev v koše, kvantili, glajenje)
- ```scales``` - lestvice
- koordinatni sistem

## Primeri

```r
require(ggplot2)
require(dplyr)
```
```{r include=FALSE}
require(ggplot2)
require(dplyr)
```
```{r}
head(Orange)
```

## Primeri {.smaller}

```{r}
ggplot(data=Orange, aes(x=Orange$age, y=Orange$circumference)) + geom_point()
```

## Primeri {.smaller}

```{r}
ggplot(data=Orange %>% filter(Tree==1), aes(x=age, y=circumference)) + geom_point()
```

## Primeri {.smaller}

```{r}
ggplot(data=Orange %>% filter(Tree==1), aes(x=age, y=circumference)) + geom_line()
```

## Primeri {.smaller}

```{r}
ggplot(data=Orange, aes(x=Tree, y=circumference)) + geom_boxplot() 
```

## Primeri {.smaller}

```{r}
ggplot(data=Orange, aes(x=Tree, y=circumference)) + geom_boxplot() + geom_point()
```

## Primeri {.smaller}

```{r}
ggplot(data=Orange, aes(x=circumference)) + geom_histogram() 
```

## Primeri {.smaller}

```{r}
ggplot(data=Orange, aes(x=circumference)) + geom_histogram(binwidth=50)
```



## Primeri {.smaller}

```{r}
ggplot(data=Orange, aes(x=circumference)) + geom_histogram(binwidth=50) +
  geom_vline(xintercept=median(Orange$circumference), col="red")
```

## Primeri {.smaller}

```{r}
ggplot(data=Orange, aes(x=circumference)) + geom_density() 
```

## Primeri {.smaller}

```{r}
ggplot(data=Orange, aes(x=circumference, y=age)) + geom_point() + facet_grid(~Tree) 
```

## Primeri {.smaller}

```{r}
levels(Orange$Tree) <- sort(levels(Orange$Tree))
ggplot(data=Orange, aes(x=circumference, y=age)) + geom_point() +
  geom_line(col="red") + facet_wrap(~Tree, ncol=2) 
```

## Primeri {.smaller}

```{r}
ggplot(data=Orange, aes(x=circumference, y=age, col=Tree))  + geom_line()
```

## Primeri {.smaller}

```{r}
head(iris)
```

## Primeri {.smaller}

```{r}
ggplot(data=iris, aes(x=Petal.Length, fill=Species))  + geom_histogram()
```

## Primeri {.smaller}

```{r}
ggplot(data=iris, aes(x=Petal.Length, color=Species))  + geom_histogram()
```

## Primeri {.smaller}

```{r}
ggplot(data=iris, aes(x=Petal.Length, fill=Species))  + geom_histogram(color="black") 
```

## Primeri {.smaller}

```{r}
require(ggplot2movies)
head(movies)
```

## Primeri {.smaller}
```{r}
tipi = names(movies)[18:23]
seznam = list()
for (i in 1:length(tipi)) {
    tip = tipi[[i]]
    seznam[[i]] <- movies %>% 
        filter_(paste(tip, "==", 1)) %>% 
        select(Budget=budget, Short, Year=year) %>%
        mutate(Type=tip)
}
myMovies <- do.call(rbind, seznam)
```


## Primeri {.smaller}

```{r}
ggplot(data=myMovies, aes(x=Type, fill=Type))  + geom_bar() 
```

## Primeri {.smaller}

```{r}
ggplot(data=myMovies, aes(x=Type, fill=factor(Short)))  + geom_bar() 
```

## Primeri {.smaller}

```{r}
ggplot(data=myMovies, aes(x=Type, fill=factor(Short)))  + geom_bar(position="stack") 
```

## Primeri {.smaller}

```{r}
ggplot(data=myMovies, aes(x=Type, fill=factor(Short)))  + geom_bar(position="dodge") 
```

## Primeri {.smaller}

```{r warning=FALSE, echo=FALSE}
ggplot(data=myMovies, aes(x=Type, fill=factor(Short)))  + geom_bar(position="fill") 
```

## Primeri {.smaller}

```{r warning=FALSE}
ggplot(data=myMovies, aes(x=Type, y=Budget))  + geom_boxplot() 
```

## Primeri {.smaller}

```{r warning=FALSE}
ggplot(data=myMovies, aes(x=Type, y=Budget))  + geom_boxplot() + scale_y_log10()
```

## Primeri {.smaller}

```{r warning=FALSE}
ggplot(data=myMovies, aes(x=Type, y=Budget))  + geom_boxplot() +
  scale_y_log10() + geom_point()
```

## Primeri {.smaller}

```{r warning=FALSE}
ggplot(data=myMovies, aes(x=Type, y=Budget))  + geom_jitter() +
  geom_boxplot(alpha=I(0.6)) + scale_y_log10() 
```

## Primeri {.smaller}

```{r warning=FALSE}
ggplot(data=myMovies, aes(x=Type, y=Budget))  + geom_jitter() + geom_boxplot(alpha=I(0.6)) + scale_y_log10() 
```

## Balončki {.smaller}

```{r warning=FALSE}
ggplot(data=myMovies, aes(x=Year, y=Type, size=Budget)) + geom_point()
```


## Primeri {.smaller}

```{r warning=FALSE}
head(ToothGrowth)
```

## Primeri {.smaller}

```{r warning=FALSE}
ggplot(data=ToothGrowth, aes(x=dose, y=len))  + geom_point() 
```

## Primeri {.smaller}

```{r}
ggplot(data=ToothGrowth, aes(x=dose, y=len, col=supp))  + geom_point() 
```

## Primeri {.smaller}

```{r warning=FALSE}
ggplot(data=ToothGrowth, aes(x=dose, y=len, col=supp))  + geom_point() +
  facet_grid(.~supp) 
```

## Primeri {.smaller}

```{r warning=FALSE}
ggplot(data=ToothGrowth, aes(x=dose, y=len, col=supp))  + geom_point() +
  facet_grid(.~supp) + stat_smooth()
```

## Primeri {.smaller}

```{r warning=FALSE}
ggplot(data=ToothGrowth, aes(x=dose, y=len, col=supp))  + geom_point() + 
  facet_grid(.~supp) + stat_smooth(method="lm")
```

## Primeri {.smaller}

```{r}
head(economics)
```

## Primeri {.smaller}

```{r}
ggplot(data=economics, aes(x=date, y=unemploy)) + geom_line()
```

## Primeri {.smaller}

```{r warning=FALSE}
myMovies$RoundYear <- signif(myMovies$Year, digits = 3)
ggplot(data=myMovies,aes(Budget)) + geom_histogram(binwith=1) + 
  facet_grid(.~Type)+ scale_x_log10()
```

## Primeri {.smaller}

```{r warning=FALSE}
ggplot(data=myMovies,aes(Budget)) + geom_histogram(binwith=1) + 
  facet_grid(Type~.) + scale_x_log10()
```

## Primeri {.smaller}

```{r warning=FALSE}
ggplot(data=myMovies,aes(Budget)) + geom_histogram(binwith=1) + facet_grid(RoundYear~Type) + scale_x_log10()
```

## Primeri {.smaller}

```{r warning=FALSE}
ggplot(data=subset(myMovies, RoundYear>1980), aes(Budget)) + 
  geom_histogram(binwith=1) + facet_grid(.~Type+RoundYear) + 
  scale_x_log10()
```







