---
title: "Regularni izrazi"
output:
  beamer_presentation:
    incremental: no
  ioslides_presentation:
    incremental: yes
framework: io2012
---

## Delo z nizi {.build}

- Skoraj vedno delamo s tekstovnim zapisom podatkov (datoteke, splet)
- Pogosta operacija: prepoznavanje zapisa v določenem formatu
- Katero število predstavlja niz ```"10202"```? 
- A je v nizu ```"102a"``` sploh število? Kaj pa v nizu ```"1O2"```?
- Radi bi uporabili samo 2. indeks v nizu ```"matrika[2,34]"```. No včasih niz izgleda tako: ```"matrika[2,  34 ]"```
- V stolpcu imamo podatke v nizu v obliki ```"2,32.1,0.4"``` in bi radi to razbili na 3 številske stolpce


## Vzorci  {.build}

- Vizualno bi znali opisati vzorce
- Težje bi bilo napisati kodo, ki pregleduje niz znak po znak in se odloča o ujemanju, podnizih, delitvah, ...
- Podobno, ponavljajoče se delo; veliko možnosti za napake
- Regularni izrazi 
    - jezik za opis vzorcev
    - funkcije za opis manipulacij nad nizi, ki se ujemajo z vzorci

## Regularni izrazi {.build}

- Regularni vzorci so opisani v nizih
- Konkretna črka/številka/znak predstavljaja vzorec za samo sebe
```r
> niz <- "avto"
> vzorec <- "avto"
> grep(vzorec, niz)
[1] 1
```
- ```grep``` - global regex print. Ali se v nizu nahaja vzorec
```r
> nizi <- c("avto", "avtomobil", "avokado", 
            "avtokado", "navto")
> vzorec <- "avto"
> grep(vzorec, nizi)
[1] 1 2 4 5
```
```r
> grepl(vzorec, nizi)
[1]  TRUE  TRUE FALSE  TRUE  TRUE
```

## Metaznaki in posebni znaki {.build}

- Določeni znaki so izjeme: ```. \ | ( ) [ { ^ $ * + ?```
- ```\```- ubežni znak
- ```.``` - kateri koli (eden) znak
- ```^``` - začetek niza
- ```$``` - konec niza
```r
> grep("^avto", c("avto", "avtomobil", "avokado",
       "avtokado", "navto"))
[1] 1 2 4
```
```r
> grep("^av..$", c("avto", "avtomobil", "avokado",
       "avtokado", "navto"))
[1] 1
```
## Posebni znaki  {.build}

- Alfanumerični znak
```r
> grep("\\w", c(" ", "a", "1", "A", "%", "\t"))
[1] 2 3 4
```
- Ne alfanumerični znak
```r
> grep("\\W", c(" ", "a", "1", "A", "%", "\t"))
[1] 1 5 6
```

- Beli znak
```r
> grep("\\s", c(" ", "a", "1", "A", "%", "\t"))
[1] 1 6
```
- Nebeli znak
```r
> grep("\\S", c(" ", "a", "1", "A", "%", "\t"))
[1] 2 3 4 5
```

## Posebni znaki  {.build}

- Števka
```r
> grep("\\d", c(" ", "a", "1", "A", "%", "\t"))
[1] 3
```
- Neštevka
```r
> grep("\\D", c(" ", "a", "1", "A", "%", "\t"))
[1] 1 2 4 5 6
```

## Variante vzorcev {.build}

- Možnosti za en znak naštejemo v oglatem oklepju
```r
> grep("^[abc]\\w\\w", c("avto", "bus", "ne", "vozi"))
[1] 1 2
```
- Vse tričrkovne besede iz malih črk
```r
> grep("^[a-z][a-z][a-z]$", c("Čas", "teče", "nič", 
       "ne", "reče:", "tik", "tak"))
[1] 6 7
```
- Vse tričrkovne besede, ki se začnejo z malo ali veliko črko in so sicer iz malih črk, tudi šumnikov
```r
> grep("^[a-zA-ZčšžČŠŽ][a-zčšž][a-zčšž]$", c("Čas", 
        "teče", "nič", "ne", "reče:", "tik", "tak"))
[1] 1 3 6 7
```

## Variante vzorcev {.build}

- Eno ali dvomestne številke kjerkoli
```r
> grep("((\\d)|([1-9]\\d))", c("1", "20", "0", "nič", 
       "to je 100%", "09"))
[1] 1 2 3 5 6
```
- Okrogli oklepaji predstavljajo skupino. Morajo biti pravilno vgnezdeni
- Natanko eno ali dvo mestne številke
```r
> grep("^((\\d)|([1-9]\\d))$", c("1", "20", "0", 
       "nič", "to je 100%", "09"))
[1] 1 2 3
```
- Pozor: okrogli oklepaji okrog možnosti navedenimi z operatorjem ```|``` so obvezni.


## Ponavljanje vzorcev {.build}

- Operatorji za ponavljanje delujejo na prejšnji znak ali skupino
- ```?``` - kvečjemu ena ponovitev 
- ```*``` - nič ali več ponovitev 
- ```+``` - ena ali več ponovitev 
- ```{m}``` – natanko ```m``` ponovitev 
- ```{m, n}``` – ```m``` do ```n``` ponovitev 
- ```{m, }``` – vsaj ```m``` ponovitev 
- Besede sestavljene iz malih črk
```r
> grep("^[a-z]*$", c("slika", "je", "vredna", 
       "1000", "besed."))
[1] 1 2 3
```
- Brez prazne besede
```r
> grep("^[a-z]+$", c("", "slika", "je", "vredna", 
       "1000", "besed."))
[1] 2 3 4
```

## Ponavljanja {.build} 

- Zaporedje besed iz malih črk ločenih s presledki
```r
> grep("^([a-z]+ )*[a-z]+$", c("besede", 
       "ali pa stavki", "123 ni"))
[1] 1 2
```
- Besede dolžine 3-5 črk
```r
> grep("^[a-z]{3,5}$", c("ta", "beseda", "nima",
       "pomena"))
[1] 3
```
- Predznačena cela števila
```r
> grep("^[+-]?(0|[1-9][0-9]*)$", 
        c("0", "+1", "01", "-99"))
[1] 1 2 4
```

## Podvzorci {.build}

- Podvzorce označimo s skupinami (okrogli oklepaji)
- Skupine identificiamo po številki
```
(....(..(.))..(..(.)...(.))
1    2  3     4  5     6
```
- Cela števila iz vektorja
```
(1,2)
( -2, 7)
(    -3   ,     45)
```

## Podvzorci {.build}

```r
> nizi <- c("(1,2)", "( -2, 7)", "(    -3   ,     45)",
            "(a, 3)")
> vzorec <- paste0("\\(\\s*([+-]?(0|[1-9][0-9]*))\\s*,",
            "\\s*([+-]?(0|[1-9][0-9]*))\\s*\\)")
> lidx <- !grepl(vzorec, nizi)
> komp1 <- sub(vzorec, "\\1", nizi)
> komp1[lidx] <- NA
> komp2 <- sub(vzorec, "\\3", nizi)
> komp2[lidx] <- NA
> as.integer(komp1)
[1]  1 -2 -3 NA
> as.integer(komp2)
[1]  2  7 45 NA
```
## Podvzorci s *strapplyc* {.build}

```{r warning=FALSE}
nizi <- c("(1,2)", "( -2, 7)", "(    -3   ,     45)", 
          "(a, 3)")
vzorec <- paste0("\\(\\s*([+-]?(0|[1-9][0-9]*))\\s*,",
                 "\\s*([+-]?(0|[1-9][0-9]*))\\s*\\)")
require(gsubfn, quietly = TRUE)
skupine <- strapplyc(nizi, vzorec)
```

## Podvzorci s *strapplyc* {.build}

```{r}
print(skupine)
```

## Pridobivanje podvzorcev {.build}

- Pomožna funkcija za ekstrahiranje `i`-tega elementa
```r
indeks <- function(x, i) {
     if(length(x) >= i) x[[i]] else ""}
```
- Izpeljana funkcija s prednastavljenimi parametri
```r
> f <- . %>% indeks(1)
> f(c("a", "b", "c"))
[1] "a"
```
- Pozor: operator `%>%` (ang. pipe) "živi" v paketu `magrittr` (ki ga posredno uvozimo preko paketa `dplyr`)

## Pridobivanje podvzorcev {.build}

- Funkcija `sapply` uporabi podano funkcijo na elementih zaporedja (seznama) in rezultat vrne v vektorju
```r
> x <- sapply(skupine, . %>% indeks(1)) %>% as.integer
> y <- sapply(skupine, . %>% indeks(3)) %>% as.integer
> data.frame(x=x, y=y)
   x  y
1  1  2
2 -2  7
3 -3 45
4 NA NA
```



## Razcepljanje nizov {.build}

- V stolpcu je več podatkov, ločenih bodisi z vejico ali podpičjem
```r
> cudenStolpec <- c("12, 3; 8", "6,1,2")
````
- Razcep po separatorju opisanim z regularnim izrazom
```r
> spl <- strsplit(cudenStolpec, "[\\,\\;]")
```
- Zadnji stolpec
```r
> sapply(spl, function(x) as.integer(x[[3]]))
[1] 8 2
```

## Pridobivanje tabel iz razdelitev {.build}

- Sestavimo ```data.frame```
```r
> unlist(spl)
[1] "12" " 3" " 8" "6"  "1"  "2" 
```
```r
> as.integer(unlist(spl))
[1] 12  3  8  6  1  2
```
```r
> mat <- matrix(as.integer(unlist(spl)), ncol=3,
               byrow=TRUE)
> print(mat)
     [,1] [,2] [,3]
[1,]   12    3    8
[2,]    6    1    2
```
```r
> df <- data.frame(mat)
> print(df)
  X1 X2 X3
1 12  3  8
2  6  1  2
```

## Pridobivanje tabel iz razdelitev {.build}

```r
> colnames(df) <- c("Dolžina", "Širina", "Višina")
> print(df)
  Dolžina Širina Višina
1      12      3      8
2       6      1      2
```
```r
> df %>% mutate(Volumen=Višina*Širina*Dolžina)
  Dolžina Širina Višina Volumen
1      12      3      8     288
2       6      1      2      12
```

